臺灣高等法院民事判決　　　　　　　　　93年度上字第1042號
上　訴　人　乙○○
訴訟代理人　陳福寧律師
被　上訴人　甲○○
訴訟代理人　陳啟昌律師
上列當事人間債務人異議之訴事件，上訴人對於中華民國93年10
月25日臺灣臺北地方法院93年度訴字第1992號第一審判決提起上
訴，本院於94年4月20日言詞辯論終結，判決如下：
    主      文
上訴駁回。
第二審訴訟費用由上訴人負擔。
    事      實
甲、上訴人方面：
一、聲明：(一)原判決廢棄。(二)被上訴人應給付上訴人新台幣（下
    同）4,066,763元，及自93年5月27日起至清償日止按年息百
    分之五計算之利息。(三)請准供擔保宣告假執行。
二、陳述：除與原判決記載相同者外，補稱略以：
  (一)上訴人90年5月2日之聲明異議，係對執行法院為意見表示，
    並非對請求權人為觀念通知，執行法院並未轉知被上訴人，
    且異議對象係執行機關，非債權人，故並無向債權人承認債
    務之問題。
  (二)蔡美智假扣押被上訴人對於上訴人之請求權，係屬於債權人
    蔡美智對債務人甲○○所為之請求，並非代位被上訴人向上
    訴人為請求，並不生對上訴人為請求之效力。另蔡美智於90
    年4月16日聲請假扣押，但被上訴人並未於該日後之6個月期
    間為起訴或聲請強制執行，仍不生中斷之效力。
  (三)執行法院於 92年10月7日雖曾核發收取命令，然係附停止條
    件，於條件未成就前，不生效力，被上訴人無法收取債權。
    嗣執行法院於 93年5月11日始刪除所附條件，發函准許被上
    訴人收取提存物，被上訴人始得收取以滿足債權，執行程序
    始得謂終結。上訴人於終結前之 93年3月15日提起債務人異
    議之訴，並無不合。
  (四)債權人受確定判決確定後，於重行起算之時效期間業已屆滿
    ，而聲請強制執行者，執行法院不得逕行駁回，但得由異議
    人提起異議之訴。辦理強制執行事件應行注意事項第6條第1
    項定有明文。故消滅時效完成後之強制執行，係實體問題，
    非聲明異議可以解決，無法以上訴人未聲明異議，而認上訴
    人表示承認債權。
三、證據：援用第一審所提證據為證。
乙、被上訴人方面：
一、聲明：(一)駁回上訴。(二)如受不利判決，請准供擔保免為假執
    行。
二、陳述：除與原判決記載相同者外，補稱略以：
  (一)被上訴人於 90年5月2日具狀聲請撤銷83年民執丁字第11755
    號執行程序，係因執行法院於所發之收取命令附加不當之領
    款條件，致歷經6、7年未能執行完畢有所不滿，而要求將此
    不當程序予以撤銷，並非有撤回執行之意。執行法院誤解被
    上訴人書狀文義，將之視為撤回執行。嗣被上訴人於 90年9
    月4日再具狀請求執行，遭執行法院裁定駁回，被上訴人乃
    提起抗告，又鑑於抗告、再抗告程序將使本件執行案件拖延
    時日，乃另再於91年11月1日為91年度執字第31199號強制執
    行事件聲請，而不再為抗告程序之續行。
  (二)蔡美智於 90年4月16日以被上訴人積欠其債務，而被上訴人
    怠於對上訴人行使系爭債權之請求權為由，行使債權人之代
    位權對系爭擔保金再為假扣押聲請，係代位被上訴人就系爭
    債權對上訴人為請求，應認被上訴人對上訴人仍有為請求行
    為，時效應中斷至蔡美智於 91年9月30日具狀撤回前。再依
    最高法院62年台上字第2279號判例意旨，被上訴人只要自91
    年9月30日起6個月內，有為起訴或聲請執行，亦應有中斷時
    效之效果。
  (三)上訴人於90年5月2日具狀向執行法院表示就假扣押之金額超
    過4,066,763元部分聲明異議，係屬承認行為。執行法院於
    收受該書狀後，並已將書狀內容轉達命被上訴人表示意見。
    上訴人明知執行法院會將書狀內容轉知上訴人，仍為承認部
    分債權之陳述，法律上自已有承認而中斷時效。
  (四)如上訴人認本案早於90年10月24日即已罹於時效消滅，則被
    上訴人於 91年11月1日聲請強制執行，經執行法院分別核發
    扣押及收取命令，該等執行命令均已送達上訴人，上訴人收
    受後均未表示異議，自應認對被上訴人之請求權已有默示承
    認之意。上訴人遲至 93年3月間始主張有時效消滅之事由，
    於法尚無准許之理。
三、證據：援用第一審所提證據為證。
丙、本院依職權向臺灣臺北地方法院調閱 83年度執字第11755號
    、90年度執全字第915號民事執行案卷。
    理      由
一、上訴人於原審起訴主張：被上訴人於 91年11月1日以臺灣臺
    北地方法院 83年度重訴字第1056號、本院 83年度重上字第
    458號、最高法院 85年度台上字第2096號民事判決及確定證
    明為執行名義，聲請強制執行上訴人提存於臺灣臺北地方法
    院80年度存字第3842號之提存款。惟該案判決確定之日為85
    年10月24日，有確定證明書可參，確定判決執行名義所確定
    之請求權，因中斷而重行起算之時效依法延長為 5年，應至
    90年10月24日止。被上訴人竟遲至 91年11月1日始提起本件
    強制執行，其請求權已罹於時效而消滅，該執行名義並無執
    行力。上訴人已於 93年3月15日提起債務人異議之訴，然因
    被上訴人於 93年5月26日向提存所領取提存款，其執行所得
    利益，係屬不當得利。爰變更訴訟標的依不當得利請求本金
    4,066,763元，及自被上訴人領取提存款93年5月26日之翌日
    起算之法定利息。
二、被上訴人則以：被上訴人於83年間即就同一債權憑臺灣臺北
    地方法院83年度重訴字第1056號判決，供擔保後為假執行之
    聲請，經原法院以 83年執字第11755號事件受理，而對上訴
    人80年存字第3842號擔保金實行執行在案。因該擔保金另有
    糾葛，及至本案判決均已確定，仍一直無法執行完畢。迄90
    年 4月16日，被上訴人之債權人蔡美智又以被上訴人積欠債
    務，而被上訴人怠於對上訴人行使系爭債權之請求權為由，
    行使債權人之代位權，對前述擔保金再為假扣押聲請，經原
    法院 90年民執全天字第915號案件受理而對擔保金實行假扣
    押，故其亦已代位被上訴人就系爭債權對上訴人為請求，被
    上訴人於 91年11月1日再就同一債權以確定判決聲請原法院
    91年執字第31199號執行。由上述過程可知，自 83年起被上
    訴人即持續對上訴人就系爭債權為執行或請求，則時效自83
    年起即因被上訴人或被上訴人之債權人持續為執行聲請或請
    求而中斷，當無罹於時效而消滅等語，資為抗辯。
三、按消滅時效，因請求、承認、起訴而時效中斷；又，經確定
    判決或其他與確定判決有同一效力之執行名義所確定之請求
    權，其原有消滅時效期間不滿五年者，因中斷而重行起算之
    時效期間為五年，民法第129條第1項、第137條第3項分別定
    有明文。經查，系爭執行名義即原法院83年度重訴字第1056
    號、本院83年度重上字第458號、最高法院85年度台上字第2
    096號民事判決所命上訴人應給付被上訴人5,131,587元，其
    原有法律關係為侵權行為，原請求權時效期間為二年，依此
    因起訴取得確定判決而延長為五年。又查，原判決確定日期
    為85年10月24日，有判決確定證明書一紙在卷可稽，是以系
    爭債權，原應於90年10月24日時效完成。
四、按開始執行行為或為聲請強制執行者，與起訴有同一效力，
    但時效因聲請執行而中斷者，若撤回其聲請，則視為不中斷
    ，此觀諸民法第 129條第2項第5款、第136條第2項規定自明
    。經核：
  (一)被上訴人前曾於83年11月19日，以原法院83年度重訴字第10
    56號民事確定判決，提供擔保金後（83年度存字第4940號提
    存卷）聲請對上訴人向原法院提存所以80年存字第3842號提
    存書之提存款強制執行，經原法院以 83年民執丁字第11755
    號強制執行事件受理在案，執行程序中，被上訴人於 90年5
    月2日檢具印鑑證明，具狀撤回強制執行。雖被上訴人於 90
    年9月4日再具狀欲撤銷前揭撤回強制執行狀，但經原執行法
    院於 91年10月24日裁定駁回，被上訴人於91年12月9日具狀
    表示撤回執行及放棄抗告，有聲明狀一紙附於原法院執字第
    11755號卷可稽。是以該執行事件應於 91年5月2日即因撤回
    強制執行而終結。被上訴人以其因不滿執行法院於所發之收
    取命令附加不當之領款條件，致歷經6、7年未能執行完畢，
    而要求將此不當程序撤銷，非有撤回執行本意等語，並無可
    採。
  (二)被上訴人之債權人蔡美智之代位執行部分：
  (1)被上訴人之債權人蔡美智，前曾以被上訴人積欠其債務為由
    ，聲請原法院對被上訴人為假扣押之執行（原法院90年度裁
    全字第892號假扣押裁定、90年度執全字第915號假扣押執行
    卷），嗣蔡美智又以被上訴人積欠債務，而被上訴人怠於對
    上訴人行使系爭債權之請求權為由，依民法第 242條代位權
    行使規定，代被上訴人對系爭83年度存字第3842號提存書提
    存款，再為假扣押聲請，經原法院以 90年4月16日北院90民
    執全天字第915號扣押命令，對原法院提存所在4,500,000元
    及執行費31,840元範圍內扣押該筆提存物，上訴人對該假扣
    押執行命令於90年5月2日提出異議狀，足見上訴人於當日之
    前即已知悉其執行。按債權人代債務人行使權利，其所代位
    之權利仍為被代位人對債務人之權利，仍應認為係被代位債
    權人對債務人之請求，因此於代位人代位執行請求聲請狀送
    達於債務人即上訴人時，發生請求使時效中斷之法律效果。
    雖則如此，本件代位人即蔡美智於 91年9月30日具狀撤回假
    扣押執行，亦使得上開請求不生中斷之效果，換言之，系爭
    債務之時效期間，如無其他可資中斷時效之效果者，仍於90
    年10月24日時效完成。
  (2)被上訴人辯稱，依最高法院62年台上字第2279號判例意旨，
    認為被上訴人只要自91年9月30日起6個月內，有為起訴或聲
    請執行，亦應有中斷時效之效果等語。但查上開判例意旨，
    「時效因撤回起訴而視為不中斷者，仍應視為請求權人於提
    出訴狀於法院並經送達之時，已對義務人為履行之請求，如
    請求權人於法定六個月期間內另行起訴者，仍應視為時效於
    訴狀送達時中斷，然究應以訴狀送達時，時效尚未完成者為
    限，否則時效既於訴狀送達前已完成，即無復因請求而中斷
    之可言」，係指請求權人於提出訴狀並送達債務人時，該起
    訴狀之送達可生請求中斷時效之效果，原起訴縱經撤回，但
    如在前次起訴狀送達債務人之日起六個月內，另行起訴者，
    亦可生中斷時效果之謂。被上訴人援引為本件之解釋，認為
    如在 91年9月30日訴外人蔡美智撤回執行日起六個月內有起
    訴或與起訴有同一效力之執行聲請時，時效不生中斷云云，
    顯有誤解，應無可採。
  (三)綜上，本件上開 83年民執丁字第11755號強制執行事件，及
    北院 90民執全天字第915號扣押命令執行事件，均因撤回而
    使時效視為不中斷，如無其他中斷時效之事由者，將不因上
    開執行之聲請而使時效中斷。
五、又消滅時效，因承認而中斷，民法第 129條第1項第2款定有
    明文。經查：
  (一)本件前揭原執行法院 90年度執全字第915號假扣押執行事件
    ，上訴人曾於90年5月2日具狀向執行法院表示就假扣押之金
    額超過4,066,763元之部分聲明異議，其聲明異議狀記載「
    甲○○於鈞院八十三年度民執丁字第一一七五五號強制執行
    案件，係以鈞院八十三年度重訴字第一○五六號民事判決為
    執行名義，其債權額為五百十三萬一千五百八十七元，而後
    該判決被台灣高等法院部分廢棄，其金額僅剩四百零六萬六
    千七百六十三元，有高院八十三年重上字第四五八號判決可
    稽，其後並因之確定。按假執行之宣告，因就本案判決或該
    宣告廢棄之判決，自該判決宣示時起，於其廢棄範圍內，失
    其效力。民事訴訟法第三百九十五條第一項定有明文，故而
    鈞院八十三年民執丁字第一一七五五號假執行強制執行事件
    ，超過四百零六萬六千七百六十三元部分，已失其效力。四
    、故而，鈞院以四百五十萬元及執行費三萬一千八百四十元
    假扣押聲明異議人之提存擔保物，超過四百零六萬六千七百
    六十三元部分，勢必影響聲明異議人聲請發還擔保金之權益
    ，為特具狀聲明異議，懇請鈞院將假扣押金額超過四百零六
    萬六千七百六十三元部分之扣押命令撤銷為禱」等語，其又
    於90年5月2日向原執行法院前揭83年度執字第11755號強制
    執行案件為相同內容之表示，依其所述，顯係在系爭債務在
    4,066,763元範圍內承認該項債務存在，而對於超過之部分
    請求執行法院撤銷扣押命令之意思，否則上訴人如係否認系
    爭債務存在，應會要求執行法院將全部之扣押命令撤銷，是
    以由上開執行程序中之上訴人聲明異議情狀以觀，應係默示
    表示承認系爭債務之存在，而非僅是單純不作為而已。
  (二)上訴人固以上開二紙聲明異議係向執行法院為之，而異議狀
    並未送達於被上訴人，因之不生承認表示送達效力等語。但
    民法第 129條第1項第2款所謂承認，為認識他方請求權存在
    之觀念表示，僅因債務人一方之行為而成立，無須得他方之
    同意，此與民法第144條第2項後段所稱之承認，須以契約為
    之者，其性質迥不相同（最高法院26年鄂上字第32號判例參
    照）。上訴人上開二次異議狀之默示承認系爭債務存在之觀
    念通知，既已向執行法院為之，縱查無送達回執以證明該承
    認之觀念通知有送達於被上訴人之事實，但該承認之默示表
    示於之後為債權人所知者，亦應生其效力。查本件被上訴人
    既主張上訴人前有以異議狀為承認之表示，自知悉被上訴人
    上開承認之表示。依此，被上訴人前於92年5月2日聲明異議
    狀中默示承認經最高法院判決確定之系爭債務，其侵權行為
    損害賠償請求權之時效即應再自90年5月2日重行起算，而應
    至95年5月2日時效始為完成。
  (三)經查，被上訴人復於 91年11月1日再以前開確定判決為執行
    名義，聲請就上訴人提存於上開80年度存字第3842號提存書
    內之提存款4,066,730元及執行費用範圍內為強制執行，另
    由原法院以 91年度執字第31199號強制執行事件受理。嗣再
    由原執行法院以92年10月7日北院錦91執地字第31199號函核
    發收取命令，該收取命令附有條件即「應俟擔保原因消滅，
    提存人得取回提存物時」，由被上訴人收取，該收取命令於
    92年10月14日送達提存所、翌（15）日送達被上訴人；嗣被
    上訴人具狀請求撤銷該附條件之收取命令，重新再核發未附
    條件之收取命令，執行法院乃於93年5月11日以北院錦91 執
    地字第 31199號函，通知提存所將前揭條件之文字刪除。被
    上訴人於同月14日具狀向提存所，請求領取該提存物，經提
    存所於同月19日准其領取，實際領取日期為同月26日，領取
    4,095,570元（4,066,763元＋執行費28,807元＝4,095,570
    元，見93年度取字第1906號領取提存物卷），核無不合，上
    訴人主張系爭債務已因時效完成而消滅等語，應無可採。
六、綜上所述，本件被上訴人之請求權時效因為上訴人於前開時
    地為承認債務存在之默示表示而中斷，應重行起算，被上訴
    人於91年11月7日請求強制執行，並於93年5月26日領具提存
    物，並無不合，上訴人依不當得利返還請求權，請求被上訴
    人應給付如其聲明所示之金額及按年息百分之五計算之利息
    ，為無理由，應予駁回。原審為上訴人敗訴之判決，及駁回
    其假執行之聲請，並無不合。上訴意旨指摘原判決不當，求
    予廢棄改判，為無理由，應予駁回。
七、據上論結，本件上訴為無理由，爰判決如主文。
中　　華　　民　　國　　94　　年　　5 　　月　　4 　　日
　　　　　　　　　民事第二庭審判長法　官   吳謙仁
　　　　　　　　　　　　　　　　  法　官   連正義
　　　　　　　　　　　　　　　　  法　官   魏大喨
正本係照原本作成。
如不服本判決，應於收受送達後20日內向本院提出上訴書狀，其
未表明上訴理由者，應於提出上訴後20日內向本院補提理由書狀
（均須按他造當事人之人數附繕本）上訴時應提出委任律師或具
有律師資格之人之委任狀；委任有律師資格者，另應附具律師資
格證書及釋明委任人與受任人有民事訴訟法第466條之1第1項但
書或第2項（詳附註）所定關係之釋明文書影本。
中　　華　　民　　國　　94　　年　　5 　　月　　5 　　日
　　　　　　　　　　　　　　　　　書記官   李華安
附註：
民事訴訟法第466條之1（第1項、第2項）：
對於第二審判決上訴，上訴人應委任律師為訴訟代理人。但上訴
人或其他法定代理人具有律師資格者，不在此限。
上訴人之配偶、三親等內之血親、二親等內之姻親，或上訴人為
法人、中央或地方機關時，其所屬專任人員具有律師資格並經法
院認為適當者，亦得為第三審訴訟代理人。
